【裁判字號】    97,易,1213
【裁判日期】    970822
【裁判案由】    詐欺
【裁判全文】
臺灣士林地方法院刑事判決              97年度易字第1213號
公  訴  人  臺灣士林地方法院檢察署檢察官
被      告  乙○○
                    （另案於臺灣臺北監獄士林分監執行）
上列被告因詐欺案件，經檢察官提起公訴（台灣士林地方法院檢
察署97年度偵字第7983號）及移送併辦（台灣台北地方法院檢察
署97年度偵字第12746 號），被告於本院準備程序中就被訴之事
實為有罪之陳述，經本院合議庭裁定改由受命法官獨任依簡式審
判程序審理並判決如下：
    主  文
乙○○幫助意圖為自己不法所有，以詐術使人將本人之物交付，
累犯，處有期徒刑陸月，如易科罰金，以銀元參佰元即新臺幣玖
佰元折算壹日，減為有期徒刑參月，如易科罰金，以銀元參佰元
即新台幣玖佰元折算壹日。
    事實及理由
一、本件犯罪事實、證據，除引用檢察官起訴書及併辦意旨書之
    記載外，另補充證據如下：被告乙○○於本院訊問時之自白
   （見本院民國97年7 月22日準備程序筆錄）。
二、按金融存款帳戶，係作為存戶個人財產保管之用，與存戶之
    存摺、提款卡及密碼相結合，其專屬性、私密性甚高，除非
    本人或與本人具密切之關係者，難認有何理由可自由流通使
    用該存摺、提款卡及密碼，而一般人亦均應有妥為保管存摺
    、提款卡及密碼，以防止被他人冒用之認識，縱有特殊情況
    偶有將存摺、提款卡及密碼交付他人之需，亦必深入瞭解其
    用途後再行提供使用，此為吾人日常生活經驗與事理；且觀
    諸現今社會上，詐騙者蒐購人頭帳戶，持以作為詐欺取財犯
    罪所得掩飾之用，常有所聞，出借帳戶予非親非故之人，受
    讓人可能係為從事詐欺犯罪，已屬人盡皆知之事，被告為成
    年人，堪信其具有相當之智識及社會經驗，且其於本院審理
    中亦自承：伊有懷疑對方將伊帳戶作為不法使用等語，是被
    告應可預見出售其帳戶等物，恐將為他人所利用作為詐欺犯
    罪使用，竟同時將上開帳戶之存摺、提款卡及密碼等資料交
    付不熟識之人，供詐欺犯罪者作為上開詐欺取財犯罪使用，
    顯不違反其本意，其幫助他人犯詐欺取財罪之不確定故意至
    明，則被告幫助犯詐欺取財之犯行堪以認定。
三、查被告行為後，刑法於94年2 月2 日修正公布，95年7 月1
    日施行，其中修正第2 條（新舊法之比較適用）、第33條第
    5 款（罰金刑）等規定。其中刑法第2 條係規範行為後法律
    變更所生新舊法律比較適用之準據法，是刑法第2 條本身雖
    經修正，但該條文既屬適用法律之準據法，本身尚無比較新
    舊法之問題，應逕適用裁判時即修正後刑法第2 條規定以決
    定適用之刑罰法律。
（一）行為後法律有變更者，適用行為時之法律。但行為後之法
      律有利於行為人者，適用最有利於行為人之法律，修正後
      刑法第2 條第1 項定有明文。又比較時應就罪刑有關之共
      犯、未遂犯、想像競合犯、牽連犯、連續犯、結合犯，以
      及累犯加重、自首減輕暨其他法定加減（如身分加減）與
      加減例等一切規定，綜其全部罪刑之結果而為比較。再從
      刑附屬於主刑，除法律有特別規定者外，依主刑所適用之
      法律（最高法院95年第8 次刑事庭會議決議參照）。
（二）罰金刑部分，刑法分則編各罪所定罰金刑之貨幣單位原為
      銀元，修正前刑法第33條第5 款規定：「罰金：1 元（銀
      元）以上。」，而依罰金罰鍰提高標準條例規定，就72年
      6 月26 日 前修正之刑法部分條文罰金數額提高2 至10倍
      ，其後修正者則不提高倍數，並依現行法規所定貨幣單位
      折算新臺幣條例規定，以銀元1 元折算新臺幣3 元；修正
      後刑法第33條第5 款規定：「罰金：新臺幣1,000 元以上
      ，以百元計算之。」，刑法第33條第5 款所定罰金貨幣單
      位經修正為新臺幣後，刑法分則各罪所定罰金刑之貨幣單
      位亦應配合修正為新臺幣，為使刑法分則編各罪所定罰金
      之最高數額與刑法修正前趨於一致，乃增訂刑法施行法第
      1 條之1 ：「中華民國94年1 月7 日刑法修正施行後，刑
      法分則編所定罰金之貨幣單位為新臺幣。94年1 月7 日刑
      法修正時，刑法分則編未修正之條文定有罰金者，自94年
      1 月7 日刑法修正施行後，就其所定數額提高為30倍。但
      72年6 月26日至94年1 月7 日新增或修正之條文，就其所
      定數額提高為3 倍。」；從而，刑法分則編各罪所定罰金
      刑之最高數額，於上開規定修正後並無不同，惟修正後刑
      法第33條第5 款所定罰金刑最低數額，較之修正前提高，
      修正前刑法第33條第5 款規定為有利於被告。
（三）綜上，本件經綜合觀察全部罪刑比較之結果，且本院尚未
      以罰金刑科刑，依修正後刑法第2 條第1 項前段規定，應
      適用修正前刑法第33條第5 款之規定。
（四）再修正後刑法第30條規定：「幫助他人實行犯罪行為者，
      為幫助犯。雖他人不知幫助之情者，亦同。幫助犯之處罰
      ，得按正犯之刑減輕之。」，而修正前之刑法第30條則規
      定：「幫助他人犯罪者，為從犯。雖他人不知幫助之情者
      ，亦同。從犯之處罰，得按正犯之刑減輕之。」，觀諸修
      正前後幫助犯之規定，僅有文字之修正，無關成立幫助犯
      內容之實質之變更，非屬科刑規範事項之變更，自非法律
      之變更，應逕行適用修正後之規定。
（五）另修正刑法係自95年7 月1 日起施行，在此之前，刑法分
      則編有關罰金刑之貨幣單位係銀元；且依刑法分則編應處
      罰金者，應適用罰金罰鍰提高標準條例第1 條之規定；亦
      即應按各該具體條文制定或修正之時間先後，定其提高之
      倍數。惟被告行為後，刑法施行法增訂第1 條之1 ，於95
      年6 月14日經總統公布，並自同年7 月1 日起施行；該條
      規定：「中華民國94年1 月7 日刑法修正施行後，刑法分
      則編所定罰金之貨幣單位為新臺幣。94年1 月7 日刑法修
      正時，刑法分則編未修正之條文定有罰金者，自94年1 月
      7 日刑法修正施行後，就其所定數額提高為30倍。但72年
      6 月26日至94年1 月7 日新增或修正之條文，就其所定數
      額提高為3 倍」。亦即自95年7 月1 日起，刑法分則編所
      定罰金之貨幣單位，由原來之銀元改為新臺幣；且94 年1
      月7 日刑法修正時，刑法分則編未修正之條文定有罰金者
      ，自95年7 月1 日起，有關罰金之數額提高為30倍。刑法
      第339 條第1 項之罪自24年7 月1 日施行後即未再修正，
      依增訂刑法施行法第1 條之1 之規定，其罰金以新台幣為
      單位，數額應提高30倍。此與增訂前之罰金以銀元為單位
      ，且適用罰金罰鍰提高標準條例第1 條前段之結果應提高
      10倍，而新台幣與銀元之比例為1 ：3 ，換算結果亦為30
      倍者，並無不同。亦即增訂刑法施行法第1 條之1 之意旨
      ，僅在使刑法規範之罰金刑之貨幣單位，一律改為新台幣
      ，並使增訂前後有關罰金刑提高之倍數一致，對被告而言
      ，並無有利、不利之比較適用之問題，且此增訂之規定應
      屬罰金罰鍰提高標準條例第1 條但書之情形，當無同條前
      段規定之適用，自應逕行適用刑法施行法第1 條之1 之規
      定。
四、按刑法上之幫助犯，係對於犯罪與正犯有共同之認識，而以
    幫助之意思，對於正犯資以助力，而未參與實施犯罪之行為
    者而言（最高法院75年度台上字第1509號、88年度台上字第
    1270號判決亦同此意旨）。是以，如未參與實施犯罪構成要
    件之行為，且係出於幫助之意思提供助力，即屬幫助犯，而
    非共同正犯。本件被告基於幫助之犯意，提供其所有之富邦
    商業銀行南港分行000000000000號帳戶存簿、印章、提款卡
    及密碼等，交予姓名年籍不詳之人，再交由詐騙集團成員利
    用被告之幫助，意圖為自己不法所有，對被害人甲○○、丙
    ○○施用詐術，被害人甲○○因而陷於錯誤，因而轉帳匯款
    至被告所提供之上揭帳戶內，被害人丙○○則未陷於錯誤，
    是被告所為係參與詐欺罪構成要件以外之行為，且在無證據
    證明被告係以正犯而非以幫助犯之犯意參與犯罪之情形下，
    應認其所為係幫助犯而非正犯行為。是核被告詐欺被害人朱
    震環所為，係犯刑法第339 條第1 項詐欺取財罪，詐欺被害
    人丙○○部分係犯同法第339 條第3 項、第1 項詐欺取財未
    遂罪，均為幫助犯，依同法第30條第2 項減輕其刑。其以一
    幫助行為侵害二同質法益，為想像競合犯，從一重論以幫助
    詐欺取財罪。被告幫助詐欺被害人朱鎮寰部分雖未據公訴人
    於起訴書上載明，然其既與原起訴犯行具有裁判上一罪關係
    ，基於審判不可分原則，本院自得併予審理，附此敘明。爰
    審酌被告不思循正途圖謀生計，竟欲不勞而獲，以販賣帳戶
    謀利，原應重懲，惟念其犯後坦承罪行等一切情狀，量處如
    主文所示之宣告刑。又修正前刑法第41條第1 項前段規定：
    「犯最重本刑為5 年以下有期徒刑以下之刑之罪，而受6 個
    月以下有期徒刑或拘役之宣告，因身體、教育、職業、家庭
    之關係或其他正當事由，執行顯有困難者，得以1 元以上3
    元以下折算1 日，易科罰金。」，而被告行為時之易科罰金
    折算標準，依95年7 月1 日修正條文施行前罰金罰鍰提高標
    準條例第2 條前段之規定（該條業經總統於95年5 月17日公
    布刪除，並自95年7 月1 日失效），就其原定數額提高為
    100 倍折算1 日，則被告行為時之易科罰金折算標準，應以
    銀元100 元至300 元折算1 日，經折算為新臺幣後，係以新
    臺幣300 元至900 元折算為1 日；惟修正後之刑法第41條第
    1 項前段則規定：「犯最重本刑為5 年以下有期徒刑以下之
    刑之罪，而受6 個月以下有期徒刑或拘役之宣告者，得以新
    臺幣1,000 元、2,000 元或3,000 元折算1 日，易科罰金。
    」，比較修正前後之易科罰金折算標準，依刑法第2 條第1
    項前段之規定，應適用修正前刑法第41條第1 項前段及修正
    前罰金罰鍰提高標準條例第2 條之規定定其易科罰金之折算
    標準。又，中華民國96年罪犯減刑條例業於96年7 月4 日公
    布，並於96年7 月16日施行，而被告犯罪在96年4 月24日以
    前，應依該條例第2 條第1 項第3 款之規定，應減其宣告刑
    二分之一，爰為減刑如主文所示，並依前項標準為諭知易科
    罰金之宣告，以示懲儆。
據上論斷，應依刑事訴訟法第273 條之1 第1 項、第299 條第1
項前段、第310 條之2 、第454 條，刑法第2 條第1 項前段、第
339 條第1 項、第3 項、第30條第2 項、第55條、修正前刑法第
41條第1 項前段，罰金罰鍰提高標準條例第1 條前段、修正前罰
金罰鍰提高標準條例第2 條，現行法規所定貨幣單位折算新臺幣
條例第2 條，中華民國96年罪犯減刑條例第2 條第1 項第3 款、
第7 條，判決如主文。
本案經檢察官徐名駒到庭執行職務
中    華    民    國    97    年    8    月    22     日
                  刑事第六庭法  官  楊得君
以上正本證明與原本無異。
如不服本判決，應於判決送達後10日內向本院提出上訴狀，上訴
狀並應敘明上訴理由。
                            書記官  陳佳伶
中    華    民    國    97    年    8     月    22    日
附錄本件論罪科刑法條：
中華民國刑法第339條
（普通詐欺罪）
意圖為自己或第三人不法之所有，以詐術使人將本人或第三人之
物交付者，處5 年以下有期徒刑、拘役或科或併科1 千元以下罰
金。
以前項方法得財產上不法之利益或使第三人得之者，亦同。
前二項之未遂犯罰之。


司法院資訊處製作；財團法人民間司法改革基金會備份。
